【裁判字號】    98,上,819
【裁判日期】    990427
【裁判案由】    返還不當得利
【裁判全文】
臺灣高等法院民事判決                   98年度上字第819號
上  訴  人  合作金庫商業銀行股份有限公司
法定代理人  丁○○
訴訟代理人  戊○○
            邱晃泉律師
            詹芝怡律師
被 上 訴人  甲○○○○○ ○.
法定代理人  乙○○○○○ ○○.
訴訟代理人  謝天仁律師
            周憲文律師
            陳淑真律師
            謝樹藝律師
            吳佩玲律師
上列當事人間請求返還不當得利事件，上訴人對於中華民國98年
6月8日臺灣臺北地方法院96年度訴字第8894號第一審判決（含補
充判決）提起上訴，本院於99年4月13日言詞辯論終結，判決如
下：
    主  文
上訴駁回。
第二審訴訟費用由上訴人負擔。
    事實及理由
一、被上訴人主張：伊於民國96年2月13日向訴外人環茂科技股
    份有限公司（下稱環茂公司）購買主機板，同年3月26日欲
    匯款予環茂公司，因其英文名稱為Universal Abit Co.,Ltd
    .與原審共同被告欣煜科技股份有限公司（下稱欣煜公司）
    之英文名稱Abit Computer Corporation相似，致伊在訴外
    人澳洲國家銀行（National Bank）之線上商務匯款操作時
    ，誤將美金（下同）68,000元（下稱系爭匯款）匯至欣煜公
    司設於上訴人內湖分行之外幣存款帳戶。伊發現上開誤匯情
    事，即於同日通知澳洲國家銀行要求退匯，經澳洲國家銀行
    透過訴外人美聯銀行（WACHOVIA BANK,NA）於96年3月28日
    下午4時46分通知上訴人取消系爭匯款。惟伊至96年5月18日
    接獲回覆已結案，始知上訴人以欣煜公司積欠借款債務，上
    開匯款業經抵銷為由而拒絕返還。然伊已通知澳洲國家銀行
    依民法第88條第1項前段規定撤銷系爭錯誤匯款之意思表示
    ，欣煜公司亦向上訴人否認匯款為其所有，自與匯款者未達
    成系爭匯款物權移轉之意思合致，上訴人無從本於欣煜公司
    代理人之地位收受匯款，欣煜公司自始未取得匯款之所有權
    ，上訴人逕將匯款抵銷其與欣煜公司之借款債務，顯無法律
    上原因而受有利益，致伊受有損害。又上訴人明知上開匯款
    非屬欣煜公司所有，強行為抵銷，納為私有，係以背於善良
    風俗之方法加損害於伊，亦構成侵權行為。爰依民法第179
    條或第184條第1項後段之規定，求為命上訴人應給付被上訴
    人68,000元，及加計自起訴狀繕本送達翌日起算法定遲延利
    息之判決等語（被上訴人請求原審共同告欣煜公司返還不當
    得利之訴部分，經原審判決駁回其訴後，被上訴人未聲明不
    服，茲不另贅述）。
二、上訴人則以：環茂公司與欣煜公司之名稱、種類、受款銀行
    及帳號均不相同，被上訴人疏於核對上開重要資料，實有過
    失，依民法第88條第1項但書規定，被上訴人不得撤銷錯誤
    匯款之意思表示。伊於96年3月26日下午2時30分至3時間收
    到美聯銀行匯款電文，於翌日核對電文所載存戶帳號及戶名
    為欣煜公司無誤後，已將扣除手續費後之67,936.02元匯款
    解款存入欣煜公司之帳戶，符合外幣匯款處理流程，縱有不
    當得利之情，受益人應為欣煜公司而非伊。如認被上訴人得
    撤銷系爭匯款，惟伊係於96年3月29日上午10時許方收受被
    上訴人撤銷誤匯之通知，而伊已於96年3月28日上午10時以
    欣煜公司對伊所負借款債務，與上開寄託物返還債務抵銷，
    伊行使抵銷權受有利益，與被上訴人所受損害間不具因果關
    係，自不構成不當得利等語，資為抗辯。
三、原審判命上訴人應給付被上訴人67,936.02元，及自起訴繕
    本送達翌日即96年10月13日起至清償日止，按年息百分之五
    計算之利息，駁回被上訴人其餘之訴。上訴人就其敗訴部分
    不服，提起上訴，被上訴人就其敗訴部分，則未聲明不服。
    上訴人於本院上訴聲明為：(一)原判決不利於上訴人部分廢棄
    。(二)上開廢棄部分，被上訴人在第一審之訴及假執行之聲請
    均駁回。被上訴人於本院答辯聲明為：上訴駁回。
四、查，被上訴人於96年3月26日以線上匯款方式，透過澳洲國
    家銀行、美聯銀行，將68,000元款項匯至欣煜公司設於上訴
    人內湖分行帳號0000000000000之外幣存款帳戶，上訴人於
    同日下午2時30分至3時許收受美聯銀行匯款電文，載明匯款
    金額為67,970元。上訴人處理該筆匯款，於扣除手續費後，
    實際匯入欣煜公司帳戶之金額為67,936.02元。又被上訴人
    於96年3月26日匯款後，旋即於同日通知澳洲國家銀行表示
    為誤匯而要求取消，澳洲國家銀行即通知美聯銀行轉通知上
    訴人之事實，有被上訴人提出之匯款單（原審卷第11頁）、
    通知函（原審卷第13頁，中譯文見原審卷第14、67頁）及上
    訴人提出之美聯銀行匯款電文（本院卷第37頁）在卷可稽，
    堪信此部分事實為真實。次查，上訴人曾於96年3月28日上
    午10時寄發抵銷存款通知函予欣煜公司，以欣煜公司積欠債
    務新台幣15億元已屆清償期，依雙方簽立聯合授信合約條款
    ，將匯款67,936.02元抵銷欣煜公司所積欠上開債務之事實
    ，此有上訴人提出之通知函、掛號函件執據（原審卷第55頁
    ）可憑，亦堪信此部分事實為真實。
五、被上訴人主張其本擬匯款予環茂公司，以支付貨款，誤將款
    項匯至欣煜公司之帳戶，伊已於匯款同日通知澳洲國家銀行
    ，撤銷系爭匯款，要求退匯，欣煜公司亦表明非其公司款項
    ，顯未達成系爭匯款物權移轉之意思合致，欣煜公司即未取
    得系爭匯款之所有權，上訴人逕將系爭匯款抵銷欣煜公司對
    其所負借款債務，顯無法律上之原因而受有利益等語，則為
    上訴人所否認，並以前開情詞置辯。經查：
  (一)按金融機關之存戶與金融機關間就款項存取匯入，性質上應
    近於消費寄託與委任之混合契約，當款項匯入存戶設於金融
    機關之帳戶時，金融機關係本於委任契約，代理存戶收取款
    項，再本於消費寄託關係由金融機構取得匯款所有權，存戶
    則取得對金融機構之寄託物返還請求權。是於匯入款項發生
    錯誤時，倘存戶否認該錯匯事實，則匯入款項之所有權，自
    歸於存戶（金融機構本於代理人地位代收，無背於委任者之
    意），因另存有消費寄託契約性質，再轉換為對金融機構之
    寄託物返還請求權，斯時係由存戶享有錯匯之利益。若存戶
    告知金融機構錯匯事實，否認匯入款項為其所有（與匯款者
    未達成物權移轉之合意），則金融機構無從本於代理人之地
    位代理存戶收受該筆存款，存戶自始未取得錯匯款項所有權
    ，自亦無再本於消費寄託關係取得寄託物返還請求權可言，
    斯時應由金融機構辦理退匯手續。故倘金融機構拒絕退匯，
    雖其與匯款人間並無物權合意，惟仍依民法第813條準用同
    法第812條之規定（動產與他人動產混合不能識別，或識別
    而費用過鉅者，各動產所有人按其動產附合時之價值，共有
    合成物。附合之動產，有可視為主物者，該主物所有人取得
    合成物之所有權），而取得匯入款項之所有權（即由擁有數
    量大者同主物所有人依法取得所有權），於此種情況，錯匯
    利得者為金融機構，並非存戶。
  (二)本件被上訴人於96年3月26日以線上商務匯款方式，將款項
    68,000元匯至欣煜公司設於上訴人內湖分行之帳戶，上訴人
    係於96年3月26日下午2時30分至3時間，收到美聯銀行匯款
    電文，上訴人內湖分行之職員則於同年3月27日處理該匯款
    之事實，有匯款電文可憑（本院卷第37頁），並經證人即當
    時任職上訴人內湖分行外匯經辦處理系爭匯款之職員高于涵
    證述甚詳（原審卷第110頁），堪信上訴人係於96年3月27日
    處理系爭匯款解款事宜。又被上訴人主張其於96年2月13日
    向環茂公司下單購買主機板，同年3月26日為支付貨款而辦
    理本件匯款，其與欣煜公司間當時無業務往來關係，內心之
    效果意思為匯款予環茂公司，卻在為線上匯款時誤選英文名
    稱相似之欣煜公司，致匯款予欣煜公司之事實，業據其提出
    發票（原審卷第10頁）、迪和股份有限公司國際應收帳款管
    理通知書、匯豐環球貿易股份有限公司國際應收帳款管理通
    知書、周鴻儒服務證明書（原審卷第105至107頁）為證，並
    經證人即環茂公司業務周鴻儒證述明確（原審卷第90、91頁
    ），堪認被上訴人主張錯誤匯款之事實為可採信。
  (三)依證人即匯款當時擔任欣煜公司董事長特別助理之丙○○於
    原審證稱：伊部屬洪鈺銓（下稱洪小姐）接到合庫（上訴人
    內湖分行，下同）的電話，通知有系爭匯款，洪小姐曾和合
    庫的小姐（可能是盧小姐），以電話確認是否有這筆應收帳
    款，當時公司在清帳，沒有被上訴人這個客戶的應收帳款未
    付，所以告知合庫可能是環茂公司的，需要確認。後來洪小
    姐掛了電話就跟伊轉達此事，伊當時座位在洪小姐的正後方
    ，且洪小姐在96年3月31日要離職，已在作交接的動作，伊
    乃請洪小姐與環茂公司的陳淑美確認。3月28日是洪小姐最
    後一個工作天，伊不確定是在28日或27日時告知合庫這筆錢
    不是欣煜公司的等語（原審卷第109頁）；另於本院證稱：
    當時伊的業務是負責與銀行往來、互動，公司有一些積欠的
    貸款，尤其合庫是公司聯貸案之主辦銀行，洪小姐負責財會
    部分，坐在伊前面，洪小姐講話伊都聽得見，伊與洪小姐間
    有隔一個屏風，洪小姐講電話時雖不可能每一個字都聽得清
    楚，但可以知道談話內容是對方打電話來，有一筆款匯入，
    洪小姐告訴對方，那好像不是我們公司的，後來洪小姐掛斷
    電話後，就回頭過來跟伊報告，所以伊才會知道這個狀況，
    至於洪小姐會告訴對方好像不是我們公司的款項，是因為她
    正在清帳，且清出一個明細表，正在核對中，就是伊在原審
    提出的證據。電話打來時，通常都是洪小姐接聽，因她是出
    納，例常事務是由她處理，但關於銀行的借貸、還款等，會
    由伊作窗口，洪小姐會將電話轉給伊。事實上在洪小姐離職
    前，伊有指示洪小姐打電話給合庫說款項不是我們公司的，
    但因為聽到合庫的回應是他們不理會我們的主張，所以伊馬
    上與合庫的人通電話表明款項不是我們公司的，伊忘記電話
    是洪小姐轉給伊後說的，還是伊自己另外撥電話過去，可以
    確定是洪小姐與伊通電話的時間很近。洪小姐在3月28日最
    後一天上班，伊是在27日或是28日左右打電話給合庫，說真
    的查不到這個帳，確定不是公司的款項等語（本院卷第227
    至229頁），並有丙○○提出之期末餘額明細表（原審卷第
    115頁）可憑。參諸證人高于涵證稱：伊在96年3月27日收到
    匯款電文時，核對帳號和戶名後，因外匯每一筆都要申報，
    伊就打電話至欣煜公司查證是否為該公司的款項等語（原審
    卷第110頁）。顯然上訴人職員高于涵96年3月27日處理系爭
    匯款解匯入款時，確曾通知欣煜公司收到被上訴人之匯款，
    並查證匯款是否為欣煜公司的，洪鈺銓當時已告知上訴人之
    職員，系爭匯款可能係環茂公司的。且在洪鈺銓離職前，丙
    ○○再指示洪鈺銓打電話告知上訴人系爭匯款非欣煜公司的
    ，因上訴人表示仍要沖抵後，丙○○於96年3月27日或28日
    再次告知上訴人系爭匯款不是欣煜公司的。則上訴人職員在
    辦理系爭匯款解匯存入欣煜公司前，既依處理外匯相關規定
    向欣煜公司查證，且經欣煜公司職員洪鈺銓告知係環茂公司
    之款項，顯未能確定系爭匯款為欣煜公司之款項，為錯匯情
    形，依前說明，上訴人應無代欣煜公司收受之權限，作業上
    ，即不得將錯匯款項逕入欣煜公司之帳戶。
  (四)雖上訴人抗辯丙○○為欣煜公司董事長之特別助理，其證詞
    可能為欣煜公司之利益而有所偏頗；且丙○○非為欣煜公司
    處理銀行業務聯繫事宜之人，又無法確定何時告知上訴人系
    爭匯款為錯匯，其證詞應不足採信等語。惟丙○○負責處理
    欣煜公司向銀行借貸事務，就錯匯經過難謂不知。又錯匯若
    可沖抵債務，雖可能使欣煜公司對上訴人之債務減少，但亦
    可能使欣煜公司對被上訴人負有不當得利之債務。而丙○○
    於本院作證時已自欣煜公司離職，與兩造及欣煜公司間已無
    任何利害關係，其證詞應屬可信，無偏頗之虞。參以被上訴
    人事後匯款68,000元給環茂公司，益證丙○○之證詞與錯匯
    之事實相符，上訴人此部分所辯，不足採信。
  (五)上訴人另抗辯高于涵證稱：伊在96年3月27日接到匯款電文
    後，曾打電話向欣煜公司查證此筆匯款，欣煜公司表明係已
    經出口的貨款，所以伊就直接解款進欣煜公司之戶頭。伊不
    確定和對方的何人聯絡，記得分機是1519，事後沒有接到欣
    煜公司說匯款不是他們的等語（原審卷第100、101頁），惟
    其所證與證人丙○○證述上訴人第一次來電時，洪鈺銓即表
    示匯款可能係環茂公司的，丙○○事後尚去電確認此筆款項
    確實非屬欣煜公司的，有所出入。另高于涵證稱欣煜公司之
    窗口電話分機為1519，亦與丙○○證述當時公司地址在洲子
    街，分機為3碼，之前設於陽光街，分機是4碼，環茂公司設
    於欣煜公司原來之陽光街地址等語不符，則高于涵不無可能
    係打給環茂公司查證。另證人即在上訴人內湖分行擔任授信
    及催收之盧秋羚證稱：外匯是直接入帳，欣煜公司因積欠合
    庫貸款，還款繳息已不正常，所以匯款入帳後就依正常程序
    抵銷，當天有寄掛號通知欣煜公司，沒有接到欣煜公司的電
    話。事後伊不記得是那一天，欣煜公司有人打電話來，伊忘
    記是誰打的，說想知道抵銷後是沖那一筆帳，要向伊要收據
    ，伊告知貸款共新台幣15億元，是多家銀行的聯合授信案，
    因為欠款很多，無法說明是那一筆欠款，可以來合庫結帳開
    收據。伊不知道打來跟伊說匯款匯錯的人是誰等語（原審卷
    第111頁），所述情節，亦與證人丙○○證述不符。而二位
    證人均為上訴人之職員，證詞難免有偏頗之虞，其二人證詞
    自較丙○○證詞不足採，自難據此二位證人證詞，認定上訴
    人所辯已向欣煜公司查證確為該公司出口貨款後再行入帳等
    語，為可採信。
  (六)被上訴人於96年3月26日以線上匯款方式匯款後，旋即於同
    日通知澳洲國家銀行系爭匯款為誤匯而要求取消，將之匯入
    正確之受款人或返還被上訴人。澳洲國家銀行於96年3月27
    日上午10時40分通知美聯銀行，美聯銀行轉通知上訴人，係
    於96年3月28日下午4時46分電傳到達之事實，有通知函（原
    審卷第67頁）、美聯銀行電文（本院卷第129頁）可稽，堪
    認被上訴人確實透過澳洲國家銀行、美聯銀行向上訴人表明
    錯誤匯款，並請求返還該匯款，於96年3月28日下午4時46分
    已置於上訴人可得支配範圍，隨時可了解其內容之客觀狀態
    ，應認達到上訴人，業已生效。上訴人所辯依其收文章，應
    於96年3月29日到達生效，尚非可取。上訴人另抗辯被上訴
    人錯誤匯款至欣煜公司之帳戶，顯然出於自己之過失，依民
    法第88條第1項但書規定，不得撤銷等語。惟民法第88條第1
    項但書規定之過失係指抽象之輕過失，為消極事實，舉證責
    任在於上訴人。被上訴人為線上匯款時誤選英文名稱相似之
    欣煜公司，雖足認其有過失，然此等過失行為，對於線上商
    務匯款而言，尚非少見，難認其承辦人員之過失行為，已達
    未盡善良管理人注意義務之抽象輕過失程度。而上訴人就被
    上訴人所為錯誤之意思表示，有抽象之輕過失乙節，復未能
    舉證以實其說，上訴人所辯依民法第88條第1項但書規定，
    被上訴人不得撤銷等語，亦非可取。則被上訴人已委託澳洲
    國家銀行、美聯銀行傳真敘述錯匯情事，並請求返還該匯款
    ，是系爭匯款匯入欣煜公司帳戶確實有錯誤，匯款人已向上
    訴人為撤銷該匯款並到達，自發生撤銷效力，而欣煜公司亦
    於96年3月27日或28日向上訴人表示非其公司款項，而不否
    認錯誤匯款事實，則美聯銀行與欣煜公司匯入與收受之意思
    表示未一致，上訴人即無代欣煜公司收受之權限，欣煜公司
    自未取得系爭匯款所有權。
  (七)上訴人再抗辯其處理匯款無確定實質或真正受款人之義務，
    其已於96年3月27日依美聯銀行指示解款匯入形式資格符合
    之欣煜公司帳戶，已轉為上訴人與欣煜公司間之金錢消費寄
    託法律關係，受有利益者為欣煜公司，其未受有利益等語。
    惟國際電匯首重迅速，以達國際貿易或異地付款一日千金之
    需求，受託銀行固無確定實質或真正受款人之義務，而僅須
    根據委託銀行之指示，作書面形式之審查後將匯款給付予形
    式資格符合之人即可。又依上訴人與欣煜公司匯入匯款入帳
    委託書（本院卷第96頁）之約定，就指定存入欣煜公司系爭
    外幣帳戶之國外匯入匯款，上訴人可逕將匯款匯入帳戶，亦
    無須向欣煜公司確認或用印。然上訴人處理系爭電匯款項，
    係因每一筆外匯均須申報，而於解款入帳前，向欣煜公司查
    證是否為該公司之款項，此經證人高于涵證述明確，顯非依
    上開約定為之，自不能以上開國際電匯一般處理情形或上開
    契約之約定認定上訴人是否違反其受任人之義務。上訴人查
    證過程中，既經欣煜公司於96年3月27日或28日告知為可能
    為環茂公司之款項、確認非欣煜公司所有款項，上訴人顯已
    知悉系爭匯款非欣煜公司之款項，仍逕予解款入欣煜公司帳
    戶，並於96年3月28日發函與欣煜公司積欠之貸款債務抵銷
    ，顯有違誠信原則，此與一般受託銀行依形式審查受款人資
    格無誤後入帳之情形有別。上訴人抗辯其已依匯款銀行指示
    ，於96年3月27日將系爭匯款解款入欣煜公司帳戶，受有利
    益者為欣煜公司等語，尚非可取。
  (八)末按欣煜公司與被上訴人間並無任何債之關係，被上訴人匯
    款係給付環茂公司貨款，因錯誤匯款予欣煜公司，欣煜公司
    亦不否認錯匯之事實，自未取得系爭匯款所有權，上訴人無
    從本於欣煜公司代理人地位，代理收受該款項。上訴人亦不
    得主張以欣煜公司對其所負貸款債務與該匯款為抵銷。而上
    訴人因混同法律關係取得系爭匯款之所有權，即受有利益，
    且其原因乃被上訴人錯匯行為，依民法第179條前段規定，
    自應負返還其所受利益之責。上訴人抗辯其因抵銷而受有利
    益，與被上訴人匯款錯誤而受有損害，二者原因事實不同，
    無因果關係，被上訴人應向欣煜公司請求返還不當得利等語
    ，尚非可採。
六、綜上所述，被上訴人依民法第179條規定請求上訴人給付67,
    936.02元，及自起訴狀繕本送達之翌日即96年10月13日起至
    清償日止，按週年利率百分之五計算之利息，為有理由，應
    予准許。原審就此判命上訴人如數給付，於法並無不合。上
    訴意旨指摘原判決此部分不當，求予廢棄改判，為無理由，
    應予駁回。
七、本件事證已臻明確，兩造其餘攻擊防禦方法及未經援用之證
    據，經審酌後核與判決結果不生影響，爰不一一論述，附此
    敘明。
據上論結，本件上訴為無理由。依民事訴訟法第449條第1項、第
78條，判決如主文。
中    華    民    國    99    年    4     月    27    日
                  民事第十庭
                        審判長法  官  黃豐澤
                              法  官  吳謀焰
                              法  官  林麗玲
正本係照原本作成。
如不服本判決，應於收受送達後20日內向本院提出上訴書狀，其
未表明上訴理由者，應於提出上訴後20日內向本院補提理由書狀
（均須按他造當事人之人數附繕本）上訴時應提出委任律師或具
有律師資格之人之委任狀；委任有律師資格者，另應附具律師資
格證書及釋明委任人與受任人有民事訴訟法第466條之1第1項但
書或第2項（詳附註）所定關係之釋明文書影本。
中    華    民    國    99    年    4     月    27    日
                              書記官  陶美玲
附註：
民事訴訟法第466條之1（第1項、第2項）：
對於第二審判決上訴，上訴人應委任律師為訴訟代理人。但上訴
人或其他法定代理人具有律師資格者，不在此限。
上訴人之配偶、三親等內之血親、二親等內之姻親，或上訴人為
法人、中央或地方機關時，其所屬專任人員具有律師資格並經法
院認為適當者，亦得為第三審訴訟代理人。

司法院資訊處製作；財團法人民間司法改革基金會備份。
